臺灣桃園地方法院民事判決　　　　　　 93年度重訴字第301號
原　　　告　乙○○
訴訟代理人　陳欣佑律師
複　代理人　洪士淵律師
被　　　告　特力翠豐股份有限公司
法定代理人　甲○○
訴訟代理人　俞大衛律師
上列當事人間請求拆除地上物等事件，於民國94年5月9日辯論終
結，本院判決如下：
    主    文
原告之訴及假執行之聲請均駁回。
訴訟費用由原告負擔。
    事    實
甲、原告方面：
一、聲明：
    (一)被告應給付原告新台幣（下同）3,00萬元，及自起訴狀繕
      本送達被告翌日起至清償日止，按年息5%計算之利息。
    (二)被告應將坐落桃園縣平鎮市○○里○○路○ 段261 號土地
      上如附圖照片所示之廣告招牌拆除。
    (三)訴訟費用由被告負擔。
    (四)願供擔保請准宣告假執行。
二、陳述：
    (一)緣原告於民國89年間購買桃園縣平鎮市○○路○段280號之
      5 公寓大廈乙戶後，被告公司即於同年3 月29日於同段26
      1 號設立「B&Q 特力屋」平鎮店，並設立巨型發光招牌（
      下稱系爭招牌），尖端稜線部分正對原告住家陽台，狀如
      利斧，原告及家人心中頗感壓力。嗣後原告家中即事故不
      斷，經風水師會勘後指出係肇因於被告所設置之系爭招牌
      ，若招牌不拆除，原告家中災禍不免；且依台灣民間習俗
      ，建築慣例，住家皆避諱面對建築之銳角、稜線，建築物
      設計亦盡量避免造成銳角稜線，致影響四周建築觀瞻。經
      原告多次協商，兩造間均無法達成共識，為此提起本訴，
      請求判決如聲明所示。
    (二)按「人格權受侵害時，得請求法院除去其侵害；有受侵害
      之虞時，得請求防止之。前項情形，以法律有特別規定者
      為限，得請求損害賠償或慰撫金。」「不法侵害他人之身
      體、健康、名譽、自由、信用、隱私、貞操，或不法侵害
      其他人格法益而情節重大者，被害人雖非財產上之損害，
      亦得請求賠償相當之金額。其名譽被侵害者，並得請求回
      復名譽之適當處分。」民法第18條、第195條第1項定有明
      文。被告設立系爭招牌後，原告家中即事故不斷，先於89
      年11月19日原告父親劉志卿墜樓頭部外傷致死，次於90年
      12 月14 日原告配偶經營十餘年之美容工作室發生火災，
      再於91年10月9 日原告發生右側腎臟惡性腫瘤而手術摘除
      右腎，復於92年9 月16日原告發生重大車禍事故致鼻骨骨
      折併右頰裂傷。被告侵害原告居家安寧人格權且情節重大
      ，故請求被告應賠償原告非財產上損失3,00萬元。
    (三)次查所有權行使應受法令限制（民法第767 條、第773 條
      ）、土地所有權人或其他用益權人在相鄰關係上有防免鄰
      地損害及容忍鄰地使用之義務（民法第774 條至第800 條
      ）。是以土地所有權人該私有土地之使用支配權，仍須與
      社會利益調和而受一定限制，而以私有土地作為生產資本
      從事工業等生產、營利活動，更應注意避免造成鄰地之損
      害，始符合社會正義；原告及家人因被告於鄰地設置大型
      之系爭招牌，擋住原告住家視野，且系爭招牌設計為三角
      菱形，尖銳稜線正對原告住家，造成原告及家人心理上沈
      重負擔，是原告本於民法第774 條「土地所有人經營工業
      及行使其他之權利應注意防免鄰地之損害。」、第148 條
      第1 項前段「權利之行使，不得違反公共利益，或以損害
      他人為主要目的。」等規定，主張被告應拆除系爭廣告招
      牌。
三、證據：提出照片3 幀、台灣桃園地方法院檢察署相驗屍體證
    明書1 紙、桃園縣消防局火災證明書1 紙、新光吳火獅紀念
    醫院乙種診斷證明書1 紙、身心障礙手冊1 紙、行政院衛生
    署桃園醫院診斷證明書1 紙等為證。
乙、被告方面：
一、聲明：
    (一)原告之訴駁回。
    (二)訴訟費用由原告負擔。
    (三)如受不利益判決，被告願供擔保免為假執行。
二、陳述：
    (一)系爭招牌設置之行為並無不法，且綜觀原告所舉之損害內
      容包括親人墜樓、親人工作室火災、原告罹患腫瘤摘除右
      腎、原告發生車禍共計4 項，顯然不具有條件式之因果關
      係，更遑論具有侵權行為所必須之相當因果關係。
    (二)民法第774 條係在規範「土地所有人」，惟被告並非土地
      所有人（大賣場均為租地使用，未見有購地自建者），該
      條之規定顯不適用。況且，原告之土地，與被告使用的土
      地之間，亦無「相鄰」關係，從而並非該條所稱之「鄰地
      」。
    (三)風水之說，僅風水能夠解決，非法律所得解決，原告是在
      經過風水師會勘之後，指出種種事故皆肇因於系爭招牌，
      原告乃要求被告拆除系爭招牌，由此可知，原告之心理狀
      態，顯然是受到風水師的左右，風水師所提供的意見，應
      不能即成為法律上的結論。
    (四)原告主張被告違反民法第148 條之部分，惟查，系爭招牌
      並未違反公共利益，更絕非以損害他人為主要目的，且系
      爭招牌之設置，實與誠實與信用無涉，故原告主張，於法
      無據。
    理    由
甲、程序方面：
    原告原依侵權行為損害賠償之法律關係，起訴聲明被告應給
    付原告5,00萬元及其法定遲延利息，嗣後減縮聲明為被告應
    給付3,00萬元及法定遲延利息，合於民事訴訟法第255 條第
    1 項第3 款規定，應予准許。
乙、實體方面：
一、本件原告起訴主張：其於89年間購買桃園縣平鎮市○○路○
    段280 號之5 公寓大廈乙戶後，被告即於同年3 月29日在同
    段261 號設立「B&Q 特力屋」平鎮店，並設立巨型發光招牌
    ，尖端稜線部分正對原告住家陽台，狀如利斧，原告及家人
    心中頗感壓力，嗣後原告家中即事故不斷，經風水師會勘後
    指出係肇因於被告所設置之系爭招牌，若招牌不拆除，原告
    家中災禍不免，經原告多次協商，兩造間均無法達成共識，
    故請求被告拆除系爭招牌及損害賠償等語。被告則以：系爭
    招牌設置之行為並無不法，且綜觀原告所舉之損害包括親人
    墜樓、親人工作室火災、罹患腫瘤摘除右腎、發生車禍等項
    ，顯然不具有侵權行為所必須之相當因果關係；況且原告之
    土地，與被告使用的土地之間，亦無相鄰關係，並非民法第
    774 條該條所稱之鄰地等語，資為抗辯。
二、按民法第184 條規定：「因故意或過失，不法侵害他人之權
    利者，負損害賠償責任。故意以背於善良風俗之方法，加損
    害於他人者亦同。違反保護他人之法律，致生損害於他人者
    ，負賠償責任。但能證明其行為無過失者，不在此限。」，
    是可知侵權行為之成立要件，須有侵權行為存在、須侵害他
    人權利、侵害行為須為不法、須受害人受有損害、侵害行為
    與被害人損害間具相當因果關係、須行為有故意或過失、侵
    害人有責任等。又民事訴訟如係由原告主張權利者，應先由
    原告負舉證之責，若原告先不能舉證，以證實自己主張之事
    實為真實，則被告就其抗辯事實即令不能舉證，或其所舉證
    據尚有疵累，亦應駁回原告之請求。侵權行為賠償損害之請
    求權，除須有損害之發生，及有責任原因之事實外，並以二
    者之間有相當因果關係為其成立要件，故侵權行為賠償損害
    之訴訟，原告須先就上述成立要件為相當之證明，始能謂其
    請求權存在（最高法院17年上字第917 號判例，44年度台上
    字第108 號裁判要旨可資參照）。
三、經查，本件原告主張被告設立系爭招牌後，原告家中即事故
    不斷，先於89年11月19日原告父親劉志卿墜樓頭部外傷致死
    ，次於90年12月14日原告配偶經營十餘年之美容工作室發生
    火災，再於91年10月9 日原告發生右側腎臟惡性腫瘤而手術
    摘除右腎，復於92年9 月16日原告發生重大車禍事故致鼻骨
    骨折併右頰裂傷等事件，被告侵害原告居家安寧人格權且情
    節重大，請求被告賠償慰撫金3,00萬元一節，業據其提出照
    片、台灣桃園地方法院檢察署相驗屍體證明書、桃園縣消防
    局火災證明書、新光吳火獅紀念醫院乙種診斷證明書、身心
    障礙手冊、行政院衛生署桃園醫院診斷證明書等為證。惟查
    ，原告所舉之證據僅能證明原告受有父親墜樓、配偶工作室
    火災、原告罹患腫瘤摘除右腎及發生車禍等損害，並無法證
    明被告有何不法侵權行為，且原告所稱人格權之損害與被告
    設立系爭招牌間有何相當因果關係存在亦有不明，原告複代
    理人於本院94年3 月7 日言詞辯論期日時更自承「（按本院
    問：原告起訴狀載之意外事件與被告設置之招牌兩者有何因
    果關係？）原告並不主張兩者間有法律上之因果關係，而是
    依民法774 條規定，認原告居住安寧因被告設置巨型之招牌
    受到損害。」。準此，本件原告所稱人格權之損害與其所指
    被告設置系爭大型招牌之侵權行為間之因果關係並不能證明
    ，即難謂被告有何侵權行為之損害賠償責任可言。
四、又按私有財產制與契約自由原則，雖係近代物質文明繁榮之
    二大功臣，但經長久施行後，強凌弱、眾暴寡之現象，及貧
    富差距越懸殊等社會問題，亦暴露無疑，為此我民法訂立時
    即採用物權社會化之理念，認為私人之財產權乃廣義之所有
    權，不僅是權利亦含有義務，所有權之行使，不但係為個人
    利益，對社會亦應有其應盡之職分，故必須兼顧社會利益。
    是民法第148 條第1 項即明定，權利之行使應符合公共利益
    ，第765 條、773 條則規定所有權之行使，應受法令之限制
    ，民法第774 條至800 條則規定，土地所有權人或其他用益
    權人在相鄰關係上有防免鄰地損害及容忍鄰地使用之義務，
    均在強調所有權社會化及緩和所有權之絕對性，以真正達到
    「物盡其用」之理想。同時司法實務上亦認為「權利之行使
    ，是否以損害他人為主要目的，應就權利人因權利行使所能
    取得之利益，與他人及國家社會因其權利行使所受之損失，
    比較衡量以定之。倘權利之行使，自己所得利益極少，而他
    人及國家社會所受之損失甚大者，非不得視為損害他人為主
    要目的，此乃權利社會化之基本內涵」（參最高法院83年台
    上字第2348號判決）。是本件原告主張被告權利濫用及依相
    鄰關係要求被告拆除系爭招牌，依所有權附有義務，及權利
    社會化之觀點，自應考量被告是否有相鄰關係之適用及設置
    系爭招牌部分，是否與構成權利濫用，或與民法誠實信用原
    則或衡平原則有違。經查：
    (1)土地相鄰關係之規定，其目的在調和相鄰土地利用人間利
      用土地時所生之衝突，故理論上除法律已明定適用或準用
      之情形外，承租人與所有權人相互間亦應併予適用（最高
      法院59台上1245裁判意旨參照）。又民法第774 條以下所
      指之「鄰地」，不以毗鄰土地為限，凡因土地所有人行使
      權利可遭受損害之土地，均包括在內，故被告抗辯其為承
      租人非土地所有權人，且與原告之土地無毗鄰關係，無民
      法相鄰關係之適用等語，顯有誤會。
    (2)另按相鄰關係乃基於利益衡量之原理而設，依誠信原則，
      土地所有人不能因求自己之最大便利，致對相鄰土地所有
      人造成逾越必要程度之損害（最高法院89台上1844裁判意
      旨參照）。本件原告主張被告設置系爭招牌，致造成原告
      住家風水破壞，系爭招牌尖銳之部分，正對原告住家陽台
      ，對原告家人形成嚴重心理壓迫，侵害身心健康等語，然
      觀諸原告所提證物，並無法證明家中事故之發生係肇因於
      被告設置系爭招牌之行為，且更無法證明系爭招牌之設置
      ，使原告遭受必要程度以上之損害。準此，原告主張依相
      鄰關係訴請被告拆除系爭招牌，即屬無據。
    (3)再查被告設置系爭大型商業招牌，係以商業利益為主要目
      的，非以損害他人為主要目的，原告所受之損失充其量僅
      為住家視野上不若以前開闊，而台灣都市地狹人稠，房屋
      興建與招牌設置於視野之影響上，在所難免，原告主張被
      告設置系爭招牌影響其風水，為權利濫用等語，並無可採
      ，其請求拆除，尤與公共利益無涉。
五、綜上所述，系爭招牌之設立是否不法與損害發生有無因果關
    係，既為原告請求損害賠償之成立要件，而原告就因果關係
    已不能證明，即難謂被告構成侵權行為須負損害賠償責任。
    原告另依相鄰關係及禁止權利濫用原則，主張被告拆除系爭
    招牌，亦未能舉證被告有逾越必要程度之損害及違反公共利
    益之濫用權利乙情。從而，原告本於侵權行為、相鄰關係等
    之法律關係，請求被告給付慰撫金3,00萬元，及自起訴狀繕
    本送達被告翌日起至清償日止，按年息5%計算之利息，及拆
    除系爭招牌，即有未合，不應准許；原告之訴既經駁回，其
    假執行之聲請亦失所附麗，應併予駁回。
六、至於原告聲請本院向桃園縣政府工務局調閱系爭招牌之設立
    許可資料，以證明被告違規設置廣告招牌乙節，因本件原告
    已不能證明因果關係存在，縱系爭招牌為違規設置，亦無礙
    於本件判決最終認定之結果，爰不為審酌，併此敘明。
七、據上結論，本件原告之訴為無理由，依民事訴訟法第78條，
    判決如主文。
中　　華　　民　　國　　94　　年　　5 　　月　　23　　日
                          民事第三庭  法      官  劉雪惠
以上正本係照原本作成
如對本判決上訴，須於判決送達後20日內向本院提出上訴狀
中　　華　　民　　國　　94　　年　　5 　　月　　23　　日
                                      法院書記官  曾建中
